【裁判字號】    94,訴,1180
【裁判日期】    950815
【裁判案由】    確認債權關係不存在等
【裁判全文】
臺灣臺南地方法院民事判決              94年度訴字第1180號
原      告  乙○○
訴訟代理人  查名邦律師
複  代理人  丁○○
被      告  戊○○
訴訟代理人  林金宗律師
被      告  甲○○
上當事人間請求確認債權關係不存在等事件，經本院於民國95年
7月25日言詞辯論終結，判決如下：
    主    文
原告之訴駁回。
訴訟費用由原告負擔。
    事實及理由
一、本件原告起訴主張：坐落臺南縣安定鄉六塊寮1541號土地及
    其上建號592號建物 (下簡稱系爭房地)為原告所有，原告與
    被告戊○○未曾見面，相互不認識，亦無任何金錢上之來往
    ，惟94年7、8月間，原告發現其所有上開土地及建物竟遭設
    定以被告戊○○為債權人，原告及被告甲○○為債務人，權
    利價值為最高限額新台幣 (下同)2千萬元之抵押權登記。原
    告對於其所有之不動產無端遭受抵押權登記實感震驚，幾經
    思慮與詢問，始知係被告甲○○利用伊受託代辦前揭建物第
    一次登記，而持有原告印鑑證明、印鑑章、土地權狀、建物
    權狀等相關資料之機會，未經原告同意，擅自將系爭資料交
    付予被告戊○○辦理該最高限額抵押權之登記，核被告二人
    所為，顯已侵害原告對於系爭土地之權能及使用。按民法第
    767條規定：「所有人對於無權占有或侵奪其所有物者，得
    請求返還之。對於妨害其所有權者，得請求除去。有妨害其
    所有權之虞者，得請求妨止之。」，系爭不動產在原告不知
    情且未經原告同意下，遭被告二人為系爭最高限額抵押權之
    登記，顯已妨害原告對該不動產之所有權，且查，原告與被
    告即抵押權人戊○○並不相識，亦無金錢往來，更無任何債
    之關係，核其於系爭不動產設定登記該抵押權，確已侵害原
    告之權利，為此乃基於物上請求權，提起本件訴訟等語。並
    聲明：被告戊○○、甲○○應協同原告塗銷如附表所示不動
    產關於以被告戊○○為權利人，被告甲○○及原告為債務人
    兼設定義務人，所設定之2千萬元最高限額抵押權之登記。
二、被告戊○○則以：原告所有系爭六塊寮段建號592號建物並
    非以辦理「第一次登記」方式取得，而係以「買賣」方式取
    得，故原告主張被告甲○○利用其受託代辦系爭建物第一次
    登記之機會，而持有原告印鑑章、土地權狀、建物權狀等相
    關資料之機會云云，已不實在。且在辦理不動產買賣移轉登
    記時，僅出賣人需檢附印鑑證明書，買受人則不需檢附印鑑
    證明書，即原告在取得系爭建物所有權時，根本就不需出示
    印鑑證明，反之，在辦理不動產抵押權設定登記時，所有權
    人則需提供印鑑證明書，否則無法辦理抵押權設定，故原告
    提供印鑑證明書則必定是供辦理抵押權設定，原告陳稱未同
    意辦理系爭抵押權設定云云，自屬虛言。退萬步言之，縱依
    原告主張：被告甲○○係利用其受託代辦系爭建物第一次登
    記，而持有原告印鑑章、土地權狀、建物權狀等相關資料之
    機會，擅自將上開資料交予被告戊○○辦理該最高限額抵押
    權之登記，原告亦應負表見代理之責等語，資為抗辯。並聲
    明：原告之訴駁回。
三、被告甲○○則以：本件抵押權設定確實有經過原告同意，原
    告請求塗銷系爭抵押權登記為無理由等語置辯。並聲明：原
    告之訴駁回。
四、兩造不爭執之事實：
(一)坐落臺南縣安定鄉○○○段1541地號土地、地目田、面積1,
    589平方公尺及其上之建號592號建物，為原告與被告甲○○
    共有，應有部分原告及被告甲○○各為2分之1。上開房地曾
    以臺南縣新化地政事務所93年新地普字第15605號收件，93
    年12月9日設定登記，擔保權利價值最高限額20,000,000元
    ，存續期間自93年12月7日至94年6月7日止之第一順位抵押
    權登記予被告戊○○。
(二)原告對於臺南縣新化地政事務所94年10月6日所登字第09400
    07878號函所附之土地登記申請書及抵押權設定契約書上原
    告之印文為真正；另上開函文所附之臺灣省臺南縣永康市戶
    政事務所印鑑證明亦係原告所申請。
五、得心證之理由：原告主張被告甲○○利用受原告委託代辦建
    物保存登記時，未經原告同意，擅自持原告之印鑑證明、印
    鑑章、所有權狀等物，於系爭房地設定系爭最高限額抵押權
    予被告戊○○等情，為被告所否認，並以前揭情詞置辯。是
    本件兩造爭執之重點在於：系爭抵押權設定有無經原告同意
    ? 被告甲○○有無積欠被告戊○○債務? 原告得否以被告甲○○未積欠被告戊○○債務，或原告未積欠被告戊○○債務
    為由，請求被告戊○○塗銷系爭抵押權? 茲分述如下：
(一)按確認法律關係之訴，非原告有即受確認判決之法律上利益
    者，不得提起之；確認證書真偽或為法律關係基礎事實存否
    之訴，亦同，民事訴訟法第247條第1項定有明文。次按，民
    事訴訟法第247條所謂即受確認判決之法律上利益，須因法
    律關係之存否不明確，致原告在私法上之地位有受侵害之危
    險，而此項危險得以對於被告之確認判決除去之者，始為存
    在 (最高法院著有27年度上字第316號判例意旨可資參照)。
    經查，本件原告起訴主張其未同意或授權被告甲○○代理原
    告，提供系爭房地設定最高限額抵押權予被告戊○○等情，
    為被告所否認。則兩造間對於原告就被告甲○○與被告戊○○間有無債務關係存在，及系爭抵押權及抵押權所擔保之抵
    押債權是否存在，其法律關係之存否即不明確，致原告在私
    法上之所有權有受侵害之危險，且此項危險得以對於被告之
    確認判決除去之者，則原告提起本件訴訟自有即受確認判決
    之法律上利益，先予敘明。
(二)次按確認法律關係不存在之訴，如被告主張其法律關係存在
    時，應由被告負舉證責任，最高法院著有42年度台上字第17
    0號判例意旨可供參照。本件原告起訴主張兩造間關於系爭
    房地上之最高限額抵押權所擔保之債權及系爭最高限額抵押
    權均不存在，並請求塗銷系爭最高限額抵押權，為確認法律
    關係不存在之消極確認之訴，被告主張該債權及最高限額抵
    押權存在，自應先負舉證責任。查被告戊○○辯稱：因其夫
    吳得成與被告甲○○熟識，伊均係委託訴外人吳得成處理借
    款給被告甲○○之事，被告甲○○因財務週轉，陸續向伊借
    款，自94年1月7日至94年7月8日，伊以自己或委託訴外人吳
    得成用自己或用訴外人楠億有限公司名義陸續借款予被告甲○○，總金額高達1億多元；另被告甲○○雖提出訴外人即
    原告之妻林高惠為發票人，經被告甲○○背書之支票予伊收
    執，但支票面額僅有22,624,000元，根本不足以清償全部欠
    款等語，雖為原告所否認。惟查被告戊○○就所抗辯上開事
    實，業據提出第一商業銀行匯款通知單、台新國際商業銀行
    國內匯款回條、中區農會電腦共用中心匯款委託書、合作金
    庫銀行匯款回條聯、彰化銀行匯款回條聯及訴外人丙○○○
    所簽發、經被告甲○○背書之支票及退票理由單等件為憑，
    且被告甲○○對於確實有向被告戊○○調借資金等情亦不爭
    執，自堪信被告甲○○對於被告戊○○確有債務關係存在，
    原告空言否認其事，自無可採。
(三)又按當事人主張有利於己之事實者，就其事實有舉證之責任
    ；私文書經本人或其代理人簽名、蓋章或按指印或有法院或
    公證人之認證者，推定為真正，民事訴訟法第277條前段、
    第258條第1項分別定有明文。查被告戊○○辯稱被告甲○○
    為擔保債務，提供原告與被告甲○○共有之系爭房地設定系
    爭最高限額抵押權予被告戊○○等情，有臺南縣新化地政事
    務所94年10月6日所登字第0940007878號函所檢附之土地登
    記申請書、系爭抵押權設定契約書及印鑑證明附卷可稽。原
    告對於前開土地登記申請書及抵押權設定契約書，其內原告
    「乙○○」之印文均自認為真正，且自承系爭抵押權設定登
    記案卷內所附原告93年12月7日印鑑證明，確係原告親自至
    臺南縣永康市戶政事務所申請，參諸前揭說明，自應推定前
    揭土地登記申請書及抵押權設定契約書均為真正。原告雖主
    張其未同意或授權被告甲○○代理原告，提供系爭房地設定
    最高限額抵押權予被告戊○○，係被告甲○○盜用原告之印
    鑑證明、印鑑章、土地及建物權狀等，辦理系爭最高限額抵
    押權設定登記，至於辦理系爭最高限額抵押權所用之原告印
    鑑證明，是原告為辦理建物保存登記而交付，並非提供作為
    設定系爭抵押權之用云云。然按私人之印章，由自己或有權
    之人保管、使用為常態，被人盜用為變態，主張變態事實之
    當事人，自應就此印章被盜用之事實負舉證之責任。私文書
    上所蓋原告印文既屬真正，而原告又未能舉證證明該印章被
    盜用，依民事訴訟法第258條第1項規定，該私文書即應推定
    為真正 (此有最高法院74年度台上字第46 1號、82年度台上
    字第1505號、86年度台上字第717號判決要旨可資參照)，原
    告既不否認本件土地登記申請書及抵押權設定契約書上所蓋
    用原告「乙○○」印文之真正，參諸前揭說明，自應由原告
    就此印章被盜用之事實善盡舉證之責任；惟原告卻稱：本件
    應由被告舉證證明辦理抵押權設定有經過原告同意等語 (
    見本院94年11月1日言詞辯論筆錄)，尚難認原告已盡舉證之
    責，自應推定系爭土地登記申請書及抵押權設定契約書均為
    真正，則原告主張系爭最高限額抵押權係虛偽設定，尚非可
    採。
(四)證人即受被告甲○○委任辦理系爭最高限額抵押權設定登記
    事宜之代理人黃梃美到庭證述：本件抵押權設定登記手續是
    被告甲○○委託伊辦理，原告的印鑑證明、印鑑章及所有權
    狀等資料，則是原告的太太丙○○○親自拿到事務所給伊，
    丙○○○知道本件是要設定抵押權，且伊不幫客戶保管印鑑
    章，故伊當場用完印後，即將印鑑章返還給丙○○○等語(
    見本院94年11月22日言詞辯論筆錄)。雖證人丙○○○否認
    有將印鑑證明、印鑑章及所有權狀等物交予證人黃梃美，並
    證述：伊只去過該代書事務所一次，該次是要辦理台南縣安
    定鄉○○○段592建號保存登記事宜，伊只有把系爭房地之
    所有權狀交給被告甲○○，並未交給證人黃梃美，亦未將印
    鑑交給被告甲○○等語 (見本院94年12月13日言詞辯論筆錄
    )。惟查，證人丙○○○乃係原告之妻，復參酌證人丙○○○曾以被告甲○○於94年6月間某日，利用至原告所開設之
    顯耀五金企業股份有限公司之機會，竊取丙○○○所有之空
    白支票1本及印章1枚，以之盜開支票，而向臺灣臺南地方法
    院檢察署提起竊盜及偽造有價證券之告訴，此有該署95年度
    偵字第464號不起訴處分書1份在卷可憑，足見證人丙○○○
    與被告甲○○間，早已存有怨隙，則其證詞是否可採，實有
    可疑。反觀證人黃梃美雖係受被告甲○○委任辦理系爭最高
    限額抵押權登記手續，然與兩造並無過節，亦無何利害關係
    ，自無甘冒刑罰風險而虛構事實之必要，應認證人黃梃美之
    證詞較為可採。則參酌證人黃梃美之證述，本件既係由原告
    之妻子丙○○○親自將印鑑證明、印鑑章及所有權狀等資料
    攜至該代書事務所，代理人黃梃美亦當場告知丙○○○本件
    係要辦理抵押權設定；則衡諸常情，倘若原告事前未告知證
    人丙○○○將前開印鑑及資料攜至代書事務所是要辦理抵押
    權設定手續，以系爭最高限額抵押權所擔保之債權額高達2
    千萬元，證人丙○○○又豈會在未與原告再次確認之情形下
    ，即將印鑑證明、印鑑章及所有權狀逕交予證人黃梃美之可
    能，由此益徵原告確有同意對於系爭最高限額抵押權之設定
    確實知情，原告否認其事，委無足採。
(五)末按扺押權係對於債務人或第三人不移轉占有而供擔保之不
    動產，得就其賣得價金受清償之權。而所謂最高限額之抵押
    契約，係指所有人提供抵押物，與債權人訂立在一定金額之
    限度內，擔保現在已發生及將來可能發生之債權之抵押權設
    定契約而言，此種抵押權所擔保之債權，除訂約時已發生之
    債權外，即將來發生之債權，在約定限額之範圍內，亦為抵
    押權效力所及。雖抵押權存續期間內已發生之債權，因清償
    或其他事由而減少或消滅，原訂立之抵押契約依然有效，嗣
    後在存續期間內陸續發生之債權，債權人仍得對抵押物行使
    權利，此種抵押契約定有存續期間者，乃在擔保存續期間內
    所發生之債權，即於存續期間屆滿前所發生之債權，債權人
    在約定限額範圍內，對於抵押物均享有抵押權。查本件抵押
    權之權利存續期間自93年12月7日起至94年6月7日止，擔保
    權利總金額為最高限額2千萬元，義務人兼債務人為原告及
    被告甲○○二人等情，有土地、建物登記第二類謄本及抵押
    權設定契約書等在卷可憑，是雖原告並未積欠被告戊○○債
    務，惟被告甲○○對被告戊○○既有借款債務存在，並在系
    爭抵押權擔保範圍內，業如前述，原告復無法舉證證明系爭
    最高限額抵押權所擔保之債權係虛偽不實或已消滅，從而，
    原告依所有權及民法第767條規定，訴請被告應協同原告塗
    銷系爭抵押權登記，即屬於法無據，要難准許。
六、本件事證已臻明確，兩造其餘攻擊防禦方法及舉證，核與判
    決結果無影響，無一一審究之必要，併此敘明。
七、據上論結，本件原告之訴為無理由，依民事訴訟法第78條，
    判決如主文。
中    華    民    國    95    年    8     月    15    日
                  民事第五庭    法  官  孫淑玉
以上正本，係照原本作成。
如對本判決上訴，須於判決送達後20日內向本院提出上訴狀。
中    華    民    國    95    年    8     月    18    日
                                書記官  凌昇裕


司法院資訊處製作；財團法人民間司法改革基金會備份。
